【裁判字號】    97,交聲,435
【裁判日期】    980422
【裁判案由】    聲明異議
【裁判全文】
臺灣屏東地方法院交通事件裁定         97年度交聲字第435號
原處分機關  交通部公路總局高雄區監理所屏東監理站
異  議  人
即受處分人  乙○○
上列受處分人因違反道路交通管理處罰條例事件，對於交通部公
路總局高雄區監理所屏東監理站民國97年11月10日所為之處分（
原處分案號：屏監違字第裁82-Q00000000號）聲明異議，本院裁
定如下：
    主  文
異議駁回。
    理  由
一、異議意旨略以：伊於民國97年9 月21日晚上8 時12分許，駕
    駛車牌號碼7770-ML 號自用小客車，行經宜蘭縣蘇澳鎮○○
    路與聖湖路交岔路口處時，適燈號轉換，伊係黃燈亮啟之際
    通過停止線，並非紅燈時通過，卻隨即為警攔停稱伊闖紅燈
    ；斯時伊曾要求檢視員警架設該處用以拍攝違規過程之錄影
    機，發現因該錄影機架設處距離上開路口過遠，未將以伊行
    向進入上開路口前之停止線攝錄進畫面，故無法判別伊於紅
    燈亮啟時，是否已通過停止線，原處分機關以舉發機關片面
    之詞即予裁決，實有違誤云云。
二、按汽車駕駛人，行經有燈光號誌管制之交岔路口闖紅燈者，
    處新台幣（下同）1,800 以上5,400 元以下罰鍰；汽車駕駛
    人有第53條之情形者，除依原條款處罰鍰外，並予記違規點
    數3 點，道路交通管理處罰條例第53條第1 項、第63條第1
    項第3 款分別定有明文。
三、經查：
（一）證人即目擊異議人違規之員警甲○○於本院調查中結稱：
      本件舉發當日晚上8 時至9 時許，伊與警員丙○○一同在
      舉發地點執行交通勤務，伊負責帶班攔查，丙○○負責開
      單舉發；確曾目擊異議人闖越紅燈；原錄影因電腦中毒而
      無法提供，尚有錄音檔可佐證。當時站在距伊方向之遠端
      停止線約30餘公尺，即架設在異議人對向車道之錄影設備
      後方約3 公尺處執行勤務，路口及沿路均有照明，然因已
      屬夜晚，係以汽車車燈判別汽車位置，在路口見燈號已轉
      為紅燈，異議人車之車頭燈尚未進入路口，距離停止線應
      尚有2 公尺，便攔停舉發闖紅燈。伊身高約174 公分，執
      行交通勤務之經驗，單就外勤部分已達15年以上；調至宜
      蘭縣政府警察局蘇澳分局警備隊後，在本件舉發地點之值
      勤經驗亦有300 次以上，即除輪休外，每日均會至該處。
      曾調閱錄影帶與異議人一同播放檢視，就攝錄畫面顯示，
      輔以異議人車之車燈位置判別，異議人車係在內側車道近
      中心線等語明確（見本院卷第58至60頁），核與證人即製
      單舉發之員警丙○○於本院調查程序中證述情節相符（見
      本院卷第60頁背面至第61頁）；此外，並有宜蘭縣政府警
      察局舉發違反道路交通管理事件通知單、宜蘭縣政府警察
      局蘇澳分局97年10月15日警澳交字第0975103083號函、97
      年12月3 日警澳交字第0975103653號函、98年3 月9 日警
      澳交字第0985100806號函，及道路交通現場圖、道路交通
      號誌時相查詢表、97年蘇澳氣象站逐日雨量資料、舉發現
      場對話錄音譯文、宜蘭縣政府警察局交通警察隊警員丙○
      ○97年11月24日職務報告、宜蘭縣政府警察局蘇澳分局蘇
      澳派出所警員甲○○97年12月3 日職務報告、現場照片、
      錄影翻拍畫面、空照圖、電子地圖資料在卷可證（見本院
      卷第113 至14、18、24至33、35至40、46至53頁）。證人
      甲○○、丙○○證述內容互核相符，且各自先後所述均屬
      一致；而證人甲○○關於異議人當日如何駕駛汽車行經路
      口闖越紅燈之舉發過程及其判斷依據，證述甚為具體、詳
      盡，復佐諸本件證人甲○○發現異議人違規時為晴天，夜
      間有照明等情，業據異議人陳述在卷（見本院卷第20頁背
      面），核與證人甲○○證述相符（見本院卷第59頁）；並
      有上開97年蘇澳氣象站逐日雨量資料及現場照片、錄影畫
      面照片附卷可憑。又本件路口交通號誌係丁字路普通二時
      相，即同一行向之遠端、近端號誌燈燈號乃同步轉換，亦
      有道路交通號誌時相查詢表在卷足證（見本院卷第26頁）
      ，故以其一足以判別異議人車道上來向及去向汽車應遵守
      之燈號。是證人甲○○於執行交通勤務之際，應係心神專
      注於辨識號誌燈號及於紅燈亮啟時，闖越通過之車輛，且
      依當時晴天、夜間有照明，面對異議人遠端號誌燈足以判
      別近端號誌燈運作狀況；參以本件證人甲○○於97年9 月
      21日晚上8 時至9 時許之執行交通勤務期間，帶班舉發之
      違規件數僅有2 件，應無將本件違規與他件混淆之可能，
      堪認本件證人甲○○依法所為之舉發，洵無辨識、記憶錯
      誤之危險；亦足徵其證陳異議人闖越紅燈乙節，堪予採信
      。矧依舉發過程錄音檔之譯文資料，亦可得知員警於舉發
      過程中屢應異議人要求，而重複播放錄影畫面，並多次向
      異議人說明號誌燈運作情形及各時相變換之際，異議人車
      與其近端停止線之相對位置（見本院卷第30至33頁）；如
      警方檢視錄影畫面時，確查舉發有誤，理會撤銷舉發，而
      不續予移送原處分機關；或對異議人之要求相應不理，以
      免更遭質疑，當不致應異議人之要求，而數度重複播放並
      說明；由是益徵證人甲○○證稱之情節，應與事實相符。
（二）其次，異議人於本院調查程序中供述於舉發過程中，員警
      向其指出說明為停止線者（下稱系爭標線，見本院卷附第
      38頁錄影畫面翻拍照片第1 張），與證人甲○○當庭指明
      者相同（見本院卷第59頁及第38頁錄影畫面翻拍照片第2
      張）；異議人僅係辯稱：伊所認為之停止線，並非如翻拍
      照片上所示員警指出之系爭標線，實際上停止線不在照片
      內，而在較後面之位置云云（見本院卷第58頁），可認其
      對於號誌燈燈號轉為紅燈時尚未通過系爭標線乙事，應無
      爭執；而僅係爭執號誌燈轉為紅燈前，已通過其所認為位
      在系爭標線之前之停止線。惟觀諸異議人檢陳自網路列印
      之衛星空照圖（見本院卷第8 頁）及上開現場圖、現場照
      片（見本院卷第25、47、50至53頁），復參照道路交通標
      誌標線號誌設置規則第159 條、第170 條第1 項後段、第
      2 項後段、第4 項、第185 條、第221 條第2 款等關於減
      速標線、停止線、枕木紋行人穿越道、近端號誌設置之規
      定，可知以異議人行向之近端號誌燈處之路口地面上，以
      白實線標繪之停止線係設置在枕木紋行人穿越道前，與該
      行人穿越道間並無繪設其他標線、標誌；且二者淨距應在
      1 至3 公尺之間，甚為接近；而近端號誌燈係在靠近停止
      線西端。經以本院卷第38頁所附翻拍系爭標線之照片，比
      對上開以異議人行向之近端停止線、車道旁路燈、電線桿
      、號誌燈及近端行人穿越道等各處之相互對應位置，系爭
      標線緊接在近端最近路口之白色標線段（應為枕木紋行人
      穿越道）之前，且旁側鄰接近端號誌燈，其與路旁景觀、
      設置物之相對位置，亦與停止線無異，足認系爭標線應為
      停止線無疑。則異議人於號誌燈燈號轉為紅燈時尚未通過
      系爭標線，又系爭標線即為異議人行向之近端停止線；是
      異議人行經有燈光號誌管制之交岔路口闖紅燈之違規，應
      屬明確。
（三）再者，立法者本於公務員為公法上行為具有公信力之原則
      ，制定道路交通管理處罰條例及高速公路交通管制規則相
      關規定，使交通勤務警察或依法令執行交通稽查任務人員
      ，在特殊情形下，當場不能或不宜攔截製單舉發時，得當
      機處置而逕行舉發（見道路交通管理處罰條例第7 條之2
      及高速公路交通管制規則第26條等規定），以達成維護交
      通秩序及公共安全之行政目的。反之，若謂公務員之一切
      行政行為，均須另外預留其他證據證明，則國家行政勢必
      窒礙難行，且相關行政目的亦難達成，就交通違規事件而
      言，更易因現實資源及技術有其侷限，而嚴重削弱道路交
      通管理之效能，此要非立法者制定道路交通管理法規之本
      意。故刑事訴訟法就犯罪證據有關之規定中，與屬行政秩
      序罰之交通違規裁罰本旨不合之部分，自不在準用之列。
      從而，交通違規行政爭訟之舉證責任原理，應非如刑事案
      件中，必須超越任何合理懷疑，始可為有罪判決之嚴格程
      度，而係應與民事訴訟之舉證責任原理相類似，亦即基本
      上應就行政機關與人民所各自主張有利於己之事實，分配
      其應盡之舉證責任，而非逕予適用刑事訴訟上之無罪推定
      原則，此觀諸行政訴訟法第136 條規定行政訴訟程序準用
      民事訴訟法第277 條舉證責任分配原則之立法意旨，即可
      明瞭。準此，異議人空言泛稱：未闖紅燈云云，迄未提出
      或聲請調查何項事證，以實其說，或用以佐證員警舉發有
      誤，自難認其辯詞可採。末以員警稽查違反道路交通安全
      規則之各種違規行為，本有不同之執行方法，就闖紅燈而
      言，單憑執勤員警之目視應即可確定，並非每件違規行為
      均須以照相舉發，始可認定之。此在數量龐大且突發狀況
      較多之交通事件中尤然，不因未經拍照存證或其他科學方
      法舉證而有異。且闖越紅燈之違規行為，具高度危險性，
      發生時間甚短，本質上屬稍縱即逝之違規行為，尚難強令
      員警於逕行舉發時，須另輔以其他證據。況本件舉發員警
      甲○○、丙○○與異議人既不相識，亦無怨隙，衡情不致
      設詞攀誣，其舉發係本於職責所為，屬依法行政，執行公
      務本身即受行政懲處責任之監督，又本件並無證據證明其
      有捏造事實、違法取締之情事，以前述違規當時之情況證
      據及經驗法則，業足補強員警執行勤務之際，依法舉發之
      正確性。異議人於上開時地，駕駛其車闖越紅燈之違規事
      實，洵屬明確。
（四）至異議人辯稱：當時執行勤務之2 名員警係站在同一側車
      道，無法見及號誌燈轉換情形云云（見本院卷第61頁），
      與證人甲○○於本院調查程序中結稱：伊係站在異議人對
      向車道，異議人在注意燈號時，應無法注意伊原先站立何
      處（見本院卷第61頁），及證人丙○○於本院調查程序中
      證述：證人甲○○係在伊對向車道，由伊在異議人同向車
      道以閃光燈、指揮棒攔停異議人等語（見本院卷第60頁背
      面至第61頁），均不符合；復以異議人自陳僅於上開時間
      ，偶然行經該處1 次，對於該處路況應不甚熟悉，又該處
      適屬曲率甚大之彎道，有上開現場圖及照片在卷可查。則
      在異議人以高速搶行通過路口，注意力理應集中自身車道
      前方之彎道路況，較不易分神顧及對向車道有無何人站立
      。佐諸證人甲○○證述：因機關所有錄影設備價值不斐，
      要無可能放置在對向車道不顧，因保護裝備為要務，不會
      僅為製單舉發遂遠離錄影設備等語（見本院卷第61頁），
      所陳有保管錄影設備之顧慮而不致遠離乙節，衡與常情無
      悖，應認證人甲○○執行交通勤務之際係立於異議人對向
      車道，示意異議人停車，復由證人丙○○將異議人完全攔
      停後，與證人甲○○一同進行舉發。異議人此部分之辯詞
      ，為無可採。
（五）另異議人前於本院調查程序供稱：有把握在號誌燈轉換為
      紅燈前便通過路口，係在通過彎道後，警方始見及紅燈云
      云（見本院卷第30頁背面）；與嗣後供述：行至路口中間
      時，號誌燈已轉為紅燈云云（見本院卷第57頁），所述關
      於其完全通過路口時之燈號顯示情況究竟如何，已若有出
      入。且其於本院調查程序中陳稱：當時時速約60餘公里，
      見及黃燈時，距離停止線約有10公尺，尚未通過停止線前
      ，黃燈亮啟時間約有2 、3 秒。不知該處號誌燈黃燈秒數
      之時間長度，係因一般黃燈至少3 秒以上，故有把握在燈
      號轉為紅燈前可完全通過路口，因該處路口距離稍大，行
      至路口中間時燈號已轉變為紅燈云云（見本院卷第57頁背
      面）；倘異議人係以約60公里之時速行駛，10公尺距離所
      需時間應未及1 秒【因1 小時60公里之速度，即1 秒鐘行
      約16 .67 公 尺，計算式：6 萬公尺（即60公里）÷3,60
      0 秒（即1 小時之秒數），小數點2 位以下四捨五入】，
      即其所陳前詞非無與事實不符，又存有矛盾之瑕疵可指。
      再以異議人自承當時並無其他車輛之情形以觀（見本院卷
      第20頁背面、第57頁），縱突然煞停，對於其他車輛或本
      身之行車安全，應無妨礙，亦徵其向原處分機關陳述時稱
      ：在省道急速煞停有安全顧慮云云（見本院卷第10頁），
      無非飾卸之詞，益見其所辯可否採信，實有疑義。末衡以
      證人甲○○站在錄影設備後3 公尺處執行職務，其視野範
      圍所得目擊之景觀畫面應與本院卷附第38頁錄影畫面翻拍
      照片雷同；以證人甲○○174 公分身高，距異議人行向之
      近端停止線約30公尺，扣除眼睛至頭頂之垂直距離，其目
      視上開停止線之角度尚在醫學上最佳視野即俯視角度15度
      以內；反觀異議人如距離停止線約10公尺（見前開異議人
      陳述部分），因本件號誌燈高度約5 公尺，亦據證人甲○
      ○於本院調查程序中陳述無訛（見本院卷第60頁），核與
      道路交通標誌標線號誌設置規則第220 條第1 項第1 款第
      2 目（號誌之設置方式分為柱立式、懸臂式、門架式及懸
      掛式四種，各類號誌設置高度規定如下：行車管制號誌採
      用懸臂式、門架式或懸掛式者，為維持車輛之安全淨空，
      燈箱底部應高出路面4.6 公尺至5.6 公尺）規定相合；則
      異議人當時視野縱屬一般情形下能見角度（即約仰角30度
      ）內，然已非最佳視野範圍即約仰角15度內。尤以如異議
      人係以其所述時速60公里之速度行駛，更易因行駛速度非
      低，而大幅降低垂直視角能見範圍；況其僅偶至本件舉發
      地點，對於當地路況及交通路線均不甚瞭解，其判斷號誌
      燈號轉換及路面標線位置之能力，自不若處在最佳視野狀
      況，又在該處有相當次數執行交通勤務經驗，以此為常態
      公務之證人甲○○；是其供述真實性、可信度當不若證人
      甲○○之證詞。
（六）至證人丙○○固於本院中證述：亦見及異議人闖越紅燈云
      云；然按證人之陳述有部分前後不符，或相互間有所歧異
      時，究竟何者為可採，法院仍得本其自由心證予以斟酌，
      非謂一有不符或矛盾，即應認其全部均為不可採信；尤其
      關於行為動機、手段及結果等之細節方面，告訴人之指陳
      ，難免故予誇大，證人之證言，有時亦有予以渲染之可能
      ；然其基本事實之陳述，若果與真實性無礙時，則仍非不
      得予以採信（最高法院96年度台上字第4572號判決參照）
      。觀諸舉發機關及異議人所呈之現場圖說及空照圖（見本
      院卷第25、8 頁），以證人丙○○當時執行勤務站立位置
      ，雖或得窺見路口號誌燈轉換情形，然未必能清楚辨別異
      議人車與異議人行向近端停止線之相對位置。又因本件證
      人甲○○為證人丙○○之主管、隊長，證人丙○○所為證
      詞不無附和證人甲○○之可能，其所為此部分之證詞，雖
      有誇大、渲染之疑，然其目的、動機無非為加強證人甲○
      ○證詞之可信度，以免輕縱違規行為人；且其於上開時地
      執行交通勤務之事實，確與異議人所供及證人甲○○之證
      詞均相符合，本院亦非僅憑其證詞認定異議人闖紅燈之違
      規行為，是其此部分之證詞容與事實容有出入，仍核與前
      揭審認結果不生影響，亦不能據以謂其所為其他證詞全無
      可採，而為有利異議人之認定。
四、綜上所述，異議人駕駛汽車，行經有燈光號誌管制之交岔路
    口闖紅燈之事實，應堪認定。原處分機關依首揭規定裁處，
    於法並無不合。本件異議為無理由，應予駁回。
中    華    民    國    98    年    4     月    22    日
                  交通法庭      法  官  戴韻玲
中    華    民    國    97    年    4    月     22    日
                                書記官  羅永隆
如不服本裁定應於收受送達後5 日內向本院提出抗告書狀敘述抗
告之理由抗告於臺灣高等法院高雄分院。


司法院資訊處製作；財團法人民間司法改革基金會備份。
